【裁判字號】    89,簡上,100
【裁判日期】    891107
【裁判案由】    確認所有權存在
【裁判全文】
臺灣板橋地方法院民事判決  八十九年度簡上字第一○○號
    上  訴  人  丙○○
    訴訟代理人  黃提源
    上  訴  人  甲○○
    被上訴人    乙○○
右當事人間請求確認所有權存在事件，上訴人對於中華民國八十八年十月十八日臺灣
板橋地方法院三重簡易庭八十七年度重簡字第二○二一號第一審簡易判決，各自提起
上訴，本院判決如左：
    主  文
原判決關於駁回丙○○後開第二項之訴部分，暨訴訟費用之裁判均廢棄。
右廢棄部分，確認丙○○就如附表所示編號１所示建物所有權存在。
甲○○上訴駁回。
第一、二審訴訟費用（除丙○○撤回上訴部分外），由甲○○負擔二分之一，餘由乙○○負擔。
    事  實
甲、上訴人丙○○方面：
一、聲明：求為判決如主文所示
二、陳述：除與原判決記載相同者，茲引用之外，補稱：
    (一)被上訴人乙○○於臺灣板橋地方法院檢察署八十八年度偵續字第一二八號偽造
      文書案件偵訊時到庭供稱與訴外人黃材榮係兄弟，伊不清楚黃材榮將房屋登記
      其為起造人，迄民國八十七年五、六月間黃材榮始告知伊，因為四年前有借新
      台幣（下同）六、七十萬元給黃材榮，因係兄弟未寫借據，黃材榮說因無法將
      錢還伊，所以將房子登記給伊等語，可見乙○○仍有主張所有權之意思，致上
      訴人丙○○所有權之法律關係陷於不穩定，原審未斟酌此項事實，誤認無確認
      之法律上利益，容有違誤。
    (二)黃材榮同時在三重地區至少蓋八棟以上樓房，雖然鉅額資金大都向甲○○借貸
      而來，但其款項未必用於丙○○所有如附表所示之建物，蓋丙○○所有上開建
      物係於八十五年十二月四日才興建地基，甲○○在八十五年五月二十一日前之
      三筆借款，已於八十五年五月二十七日還清，當時上開建物尚未開工，自不可
      能用於建造該建物，且開工後，丙○○亦於八十六年二月五日付給黃材榮二百
      三十萬元，已足付給興建費用，另黃材榮積欠土木工程包工陳萬成二十萬元，
      亦係丙○○代為給付。上開建物於八十七年二月十六日經台北縣政府工務局以
      申請使用執照通知會勘，工程已大致完成，黃材榮亦無再向甲○○借貸一百萬
      元建造房屋之必要。
三、證據：除援用第一審所提證據外，補提臺灣板橋地方法院檢察署檢察官八十八年
    度偵續字第一二八號不起訴處分書之影本一份、收據之影本二份。
乙、上訴人甲○○方面：
一、聲明：求為判決：
    (一)原判決不利上訴人部分廢棄。
    (二)右廢棄部分，丙○○在第一審簡易之訴駁回。
二、陳述：除與原判決記載相同者，茲引用之外，補稱：依丙○○與黃材榮簽訂房屋
    建造合約書附註條款第三項約定「四、五樓登記于乙方做為造價之抵押」，黃材
    榮依約有權主張並行使其權利，黃材榮既向甲○○請求出資資助建造，並依法就
    如編號１所示建物向台北縣政府工務局申請建造登記甲○○為起造人，該建物即
    應為甲○○所有，丙○○與黃材榮間之合建糾紛，與甲○○無涉。原判決確認上
    開建物為丙○○所有，與合建之精神不符，容有違誤。
三、證據：除援用第一審所提證據外，補提臺灣板橋地方法院檢察署檢察官八十八年
    度偵續字第一二八號不起訴處分書之影本一份、房屋建造合約書之影本三份，並
    聲請本院訊問證人蔡清標。
丙、被上訴人乙○○方面：
一、聲明：求為判決駁回上訴。
二、陳述：被上訴人乙○○前向兄長黃材榮購車，已支付價款八十萬元，但黃材榮並
    未交付車輛，乃告知將如附表編號２所示建物登記乙○○為起造人，以償還該八
    十萬元，就黃材榮與丙○○間建屋之法律關係為何，並不清楚。
丁、本院依職權向臺灣板橋地方法院檢察署調閱八十八年偵續字第一二八號偽造文書
    案件刑事偵查卷宗全部（含八十七年偵字第二三六五二號偵查卷），並向臺北縣
    三重地政事務所函詢辦理建物保存登記事宜，暨訊問證人黃清華。
    理    由
甲、程序方面：
    上訴人丙○○主張如附表所示建物（下稱系爭建物）為其所有乙節，為對造上訴
    人甲○○、被上訴人乙○○所爭執，並分別抗辯如後述理由二所載，而系爭建物
    之使用執照仍分別列載甲○○、乙○○為起造人，亦據丙○○提出使用執照之影
    本一份為證，則丙○○對於系爭建物所有權之存在與否，已陷於不確定之狀態。
    該不明確之狀態可經由法院確認判決除去，亦經本院向臺北縣三重地政事務所函
    詢，經該所覆以「申請建物所有權第一次登記。應依土地登記規則第七十三條規
    定辦理。而申請人非起造人時，請依內政部八十七年七月二十一日台內地字第八
    七０七三八０號函檢具移轉契約書或其他證明文件」、「查土地登記審查手冊建
    物所有權第一次登記之應備文件第六項第二點規定『所有權第一次登記之建物如
    係因買賣、贈與、繼承或法院判決、拍賣等原因而取得者，應分別附．．法院判
    決書、權利移轉證明書等』」等語無訛，有該所八十九年七月二十五日板院通民
    允簡上字第一００號、八十九年八月三十一日捌玖北縣重地一字第一一二五七號
    函各一份在卷可憑。故丙○○提起本件確認之訴，應認有受確認判決之法律上利
    益，合先敘明。
乙、得心證之理由
一、上訴人丙○○在原審起訴主張伊前於八十四年十月三日擬於其所有、坐落於台北
    縣三重市○○○段長泰小段二三四之三十二號土地上重建房屋，而與毗鄰同小段
    二三四之三十三土地所有權人即訴外人黃進生，分別委託黃材榮承攬門牌號碼台
    北縣三重市○○路○段五巷八弄五號（丙○○部分）及七號（黃進生部分），共
    五層十戶之房屋重建工程，合併申請建照（八十五年重建字第一０八八號），其
    與黃材榮間存有房屋建造承攬關係之委建契約，故關於起造人名義當然為伊或其
    指定之人。詎黃材榮竟意圖為甲○○及乙○○二人不法之利益，明知丙○○並未
    同意，竟擅自偽刻其印章蓋用於土地使用同意書及起造人名冊上，將編號Ａ四層
    （即如附表編號１所示建物）登記予甲○○，五層（即如附表編號２所示建物）
    登記予乙○○，致台北縣公務局承辦人員登載起造人名義錯誤，損害原告權益。
    查系爭房屋固未辦理保存登記，惟已完工並請領使用執照在案，客觀上已達足以
    遮避風雨之獨立經濟目的，應屬不動產無疑。甲○○及乙○○並非出資興建系爭
    房屋之所有權人，竟以起造人自居，並拒不辦理起造人註冊，與黃材榮共同侵害
    伊之所有權，應構成過失侵權行為，爰依民法第一百八十四條第一項前段、第一
    百七十九條及第七百六十七條請求甲○○、黃金聰協同向台北縣政府申辦將起造
    人名義註銷變更登記等語。（協同辦理起造人名義變更登記部分，原審為丙○○
    敗訴之判決，丙○○提起上訴聲明不服，嗣於本院準備程序中撤回該部分之上訴
    而確定）。
二、上訴人甲○○則抗辯黃材榮說要蓋房屋，找伊幫忙，伊乃陸續借款一百八十萬元
    予黃材榮興建系爭房屋，黃材榮後來無力清償，乃將如附表編號１所示房屋登記
    為其所有，以伊名義為起造人等語。被上訴人乙○○則以其前向兄長黃材榮購車
    ，已支付價款八十萬元，但黃材榮並未交付車輛，乃告知將如附表編號２所示建
    物登記伊為起造人，以償還該八十萬元等語資為抗辯。
三、查丙○○主張其於八十四年十月間，與黃材榮簽訂工程合約書，委由黃材榮於坐
    落臺北縣三重市○○○段長泰小段二三四之三二地號土地上興建房壹至陸層（含
    頂樓）樓房一式，已如數給付工程價款，該建物亦已興建完成，並該建物除一至
    二樓係以丙○○，三樓係以其指定之黃提鴻為原始起造人外，餘四、五樓則分別
    以甲○○、乙○○為原始起造人之事實，業據提出起造人名冊、臺北縣政府工務
    局使用執照及收據之影本各一紙為證，並為甲○○、乙○○所不爭執，亦提出工
    程合約書之影本一份為證，並經原審依職權向台北縣政府公務局函調該局核發之
    八十五重建字第一０八八號建照執照及八十七重使字第五三八號使用執照等全卷
    查核無訛，堪信為真實。
四、按建造執照，係行政機關為管理都市建築而發給，並非取得建築物所有權之法定
    證據，不得單憑此為私法上權利得喪變更之依據，且列載於建造執照為起造人名
    義之法律關係，不一而足，亦不能單憑起造人名義之列載，遽認該名義人即為建
    物之原始所有人，仍須實際出資建築房屋之人，或委建契約之委建人，始得原始
    取得所建房屋之所有權（最高法院七十一年度台上字第三二八六號判決亦採斯旨
    ）。系爭建物之起造人雖分別列載為甲○○及乙○○，惟揆諸上開說明，仍須視
    實際出資建築系爭建物之人，或委建契約之委建人為何，始得判斷各該建物之所
    有權歸屬。是本件應審酌之爭點在於系爭建物究係何人出資興建或委託興建？經
    查：
    1.甲○○於原審提出丙○○與黃材榮間之工程合約書，其上載記「今乙方（即黃
      材榮）向甲方（即丙○○）承攬三重埔長泰小段二三四─三二地號土地一筆，
      壹至陸樓樓房一式。如附報價單內容。」，於附註第三項更約定「４、５樓登
      記于乙方作為造價之抵押」等語，黃材榮嗣因無法依期完工交屋，委任其父黃
      清華向台北縣三重市調解委員會聲請調解時，於聲請書亦填載「對造人於民國
      八十四年十月十四日委託聲請人建造房屋，因無法如期交屋請調解」，並於委
      任書上記載「茲因與丙○○間房屋委建糾紛委任黃清華為代理人」等語，嗣經
      調解成立等情，亦經原審函調台北縣三重市公所八十七年度民調自第三七三號
      調解卷宗查證屬實，並有委任書、聲請調解書、調解書之影本各一份在卷可稽
      ，則丙○○主張系爭建物係其委託黃材榮承攬興建乙節，已非子虛，
    2.丙○○就門牌號碼台北縣三重市○○路○段五巷八弄五號一至五層建物之總工
      程款二百五十五萬元，係於八十六年一月間以上開地號二三四之三十二土地一
      筆向華南商業銀行貸款三百二十四萬元，並於八十六年二月五日給付黃材榮二
      百三十萬元，嗣於八十六年七月二十八日代付請領使用執照費用（依上開工程
      合約附註1.之約定，應由黃材榮負擔），八十六年九月二十三日再代償黃材榮
      積欠土木工程包工陳萬成二十萬元之事實，亦據提出房屋租賃期約書及土地登
      記謄本一件、收據（收條）之影本三紙為證，足認丙○○系爭建物確為丙○○
      實際出資委託黃材榮興建。依首揭說明，丙○○已原始取得系爭建物之所有權
      甚明。
    3.至丙○○雖否認有與黃材榮於上開工程合約書中約定系爭建物同意供作造價之
      抵押，惟丙○○與黃材榮原即口頭上有約定系爭建物供作造價之抵押乙節，為
      丙○○之訴訟代理人黃提源於原審所自認（詳原審八十八年三月三十一日言詞
      辯論筆錄），再將卷附其自認形式上真正之租賃契約書中丙○○之印文與上開
      工程合約書附註(3)下丙○○之印文相比對，其字體、大小、勾勒、橫豎以肉眼
      觀察，均無不同，足見其上開自認與事實相符，其嗣再改稱未同意系爭建物供
      作造價之抵押云云，不足採取。
    4.甲○○就其抗辯有借一百八十萬元予黃材榮興建如附表編號１所示建物云云，
      固提出黃材榮向其借款後簽發之本票四紙為證。惟依卷附台北縣政府工務局八
      十五建字第一０八八號建造執照、八十七重使字第五三八號使用執照觀之，系
      爭建物之建造執照係於八十五年九月二十日核發，使用執照係於八十七年六月
      二十六日核發，則系爭建物係於八十五年九月二十日後始開工興建，於八十七
      年六月二十日前即已完工。但依甲○○所提上開四紙本票，發票日分別為八十
      四年十一月二十七日、八十四年十二月十一日、八十五年五月二十一日及八十
      七年七月二十七日，到期日則分別為八十五年二月二十七日、八十五年二月二
      十七日、八十五年五月二十七日、八十七年八月十日，其簽發之時間均在建造
      執造核發前或使用執照核發後；再參以黃材榮除系爭建物外，另於三重地區承
      攬興建多棟建物乙節，亦據證人即黃材榮之父黃清華於本院到場證述「我是聽
      黃材榮說他包好幾個地方興建工程」、「其他工程也有出問題，都在三重市調
      解委員會調解了」等語在卷可證，並據甲○○提出房屋建造合約書之影本三份
      在卷可憑，則黃材榮是否將甲○○所交付之金錢用以建築系爭建物，非無疑問
      ；況甲○○於原審及臺灣板橋地方法院檢察署八十七年偵字第二三六五二號偽
      造文書案件訊問時均自承黃材榮將其與丙○○訂定之契約拿給他看，其中合約
      書附註(3)有約定「四、五樓登記予乙方（指黃材榮）作為造價之抵押」等語，
      伊乃陸續將錢借予黃材榮，房屋建好後黃材榮說丙○○付不出錢來，所以將房
      屋登記予伊名下（指以伊為起造名義人）等語，足見被告甲○○並未委託黃材
      榮興建系爭房屋（第四層），亦非以委託興建系爭房屋而實際出資之目的交付
      一百八十萬元，伊與黃材榮間應僅係單純借貸關係，其與黃材榮間之借款關係
      應另循其二人間約定之法律關係解決，而不得主張其對如附表編號１所示建物
      有所有權存在。同此，證人蔡清標雖到場證述黃材榮積欠其系爭建物之板模工
      程款，係甲○○代為付款等語，亦難資為甲○○有利之認定。
    5.又丙○○與黃材榮間雖有系爭建物供作造價抵押之約定，惟應僅於丙○○有積
      欠工程款時，黃材榮得於系爭建物辦理保存登記後，再為抵押權之設定，與系
      爭建物之起造人及所有權之歸屬係屬二事，黃材榮逕將甲○○、乙○○登記為
      起造人，已有不當，況丙○○已付清工程款，亦如前述，甲○○自不得再執為
      系爭建物應為其所有之抗辯。
    6.另乙○○係因前向黃材榮購買車輛，已給付價款八十萬元，但黃材榮並未交付
      車輛，乃將如附表編號２所示建物登記其為起造人，以償還該八十萬元等情，
      亦據乙○○陳明，則其顯並未委託黃材榮興建如附表編號２所示建物，亦非以
      委託興建房屋而實際出資之目的交付該八十萬元，伊與黃材榮間亦應僅係車輛
      買賣之民事糾紛，自不得據黃材榮將該建物登記其為起造人，即認該建物為其
      所有。
    7.至證人黃清華雖證述「丙○○他是給黃材榮蓋，然後四、五樓約定給黃材榮抽
      成」等語，惟與上開卷附工程合約書約定係黃材榮向丙○○承攬建屋，並如附
      表所示建物登記于黃材榮作為造價之抵押，而非抽成分得之意旨不合，亦與其
      前代理向台北縣三重市調解委員會聲請調解時，於聲請書及委任書記載因房屋
      委建糾紛聲請調解之情不符，且其為黃材榮、乙○○之父，與甲○○又係多年
      老友，證詞不無迴護乙○○、甲○○之可能，尚難採信。
五、綜上，系爭建物既係丙○○出資委託黃材榮承攬興建，則其訴請確認系爭建物其
    所有權存在，即無不合。原審以丙○○自承從未找到過乙○○，乙○○並未爭執
    過其並非所有權人，而原審審理中乙○○亦未曾到場陳述、主張或爭執丙○○非
    如附表編號２所示建物之所有權人，認丙○○對乙○○主張其為房屋所有權人之
    法律關係，並無不明確之處，不能認其有即受確認判決之法律上利益，而駁回其
    訴，即有未洽，上訴意旨指摘原判決不當，求與廢棄改判，為有理由，應由本院
    廢棄改判如主文第一、二項所示。另原判決以丙○○確係委建契約之委建人，並
    為實際出資興建系爭房屋之人，原始取得所興建系爭房屋之所有權，甲○○復就
    上開法律關係予以爭執，則其訴請確認就如附表編號１所示建物有所有權存在，
    即有理由，予以准許，核無不合，甲○○就此部分上訴，仍執陳詞，指摘原判決
    不當，求予廢棄，為無理由，應駁回其上訴。
六、本件事證業臻明確，丙○○其餘關於黃材榮偽造起造人名冊之攻擊方法及舉證，
    無礙勝負判斷，爰不一一論列，附此敘明。
七、丙○○於本院準備程序中撤回訴請甲○○、乙○○協同辦理起造人名義變更登記
    部分之上訴，依民事訴訟法第八十三條之規定，應由其負擔此部分訴訟費用，併
    此敘明。
八、據上論結，本件丙○○之上訴為有理由，甲○○之上訴為無理由，依民事訴訟法
    第四百三十六條之一第三項、第四百五十條、第四百四十九條第一項、第七十八
    條，裁判如主文。
中      華      民      國    八十九    年     十一     月      七      日
                                     臺灣板橋地方法院民事第二庭
~B審判長法  官  蕭惠芳
~B      法  官  黃信滿
~B      法  官  陳麗玲
右正本證明與原本無異
如對本判決上訴，須於判決送達後二十日內向本院提出上訴狀，同時表明上訴理由；
如已於本判決宣示後送達前提起上訴者，應於判決送達後十日內補具上訴理由（均須
按他造當事人之人數附繕本）。
中      華      民      國    八十九    年     十一     月      七      日
~B      法院書記官  方蟾苓
~F0
~T40
┌─────────────────────────────────────────────────────────────┐
│附表（建物）︰                                                                                  八十九年度簡上字第一００號│
├─┬─┬──────┬────┬────┬───────────────────────┬────────┬───┬───┤
│  │  │            │        │建築式樣│  建  物  面  積          （單位：平方公尺）  │附  屬    建  物│      │      │
│編│建│            │        │        ├─┬─┬─┬─┬─┬─┬─┬─┬─┬─┬─┬─┼────┬─┬─┤權  利│      │
│  │  │            │        │主要建築│第│第│  │  │  │  │  │  │  │  │  │合│ 主要建 │面│面│      │      │
│  │  │  建物門牌  │基地坐落│        │  │  │  │  │  │  │  │  │  │  │  │  │        │  │積│      │備  考│
│  │  │            │        │材 料 及│四│五│  │  │  │  │  │  │  │  │  │  │ 築材料 │  │  │      │      │
│號│號│            │        │        │  │  │  │  │  │  │  │  │  │  │  │  │        │  │單│範  圍│      │
│  │  │            │        │房屋層數│層│層│  │  │  │  │  │  │  │  │  │計│ 及用途 │積│位│      │      │
├─┼─┼──────┼────┼────┼─┼─┼─┼─┼─┼─┼─┼─┼─┼─┼─┼─┼────┼─┼─┼───┼───┤
│１│  │台北縣三重市│台北縣三│集合住宅│８│  │  │  │  │  │  │  │  │  │  │  │        │  │  │全部  │未辦保│
│  │  │重陽路三段五│重市三重│五層ＲＣ│０│  │  │  │  │  │  │  │  │  │  │  │        │  │  │      │存登記│
│  │  │巷八弄五號第│埔段長泰│建築    │．│  │  │  │  │  │  │  │  │  │  │  │        │  │  │      │建物，│
│  │  │四層        │小段二三│        │５│  │  │  │  │  │  │  │  │  │  │  │        │  │  │      │台北縣│
│  │  │            │四─三二│        │６│  │  │  │  │  │  │  │  │  │  │  │        │  │  │      │政府工│
│  │  │            │、二三四│        │  │  │  │  │  │  │  │  │  │  │  │  │        │  │  │      │務局八│
│  │  │            │─三三地│        │  │  │  │  │  │  │  │  │  │  │  │  │        │  │  │      │十七重│
│  │  │            │號      │        │  │  │  │  │  │  │  │  │  │  │  │  │        │  │  │      │使字第│
├─┼─┼──────┼────┼────┼─┼─┼─┼─┼─┼─┼─┼─┼─┼─┼─┼─┼────┼─┼─┼───┤五三八│
│２│  │台北縣三重市│同右    │同右    │  │８│  │  │  │  │  │  │  │  │  │  │        │  │  │全部  │號使用│
│  │  │重陽路三段五│        │        │  │０│  │  │  │  │  │  │  │  │  │  │        │  │  │      │執照。│
│  │  │巷八弄五號第│        │        │  │．│  │  │  │  │  │  │  │  │  │  │        │  │  │      │      │
│  │  │五層        │        │        │  │５│  │  │  │  │  │  │  │  │  │  │        │  │  │      │      │
│  │  │            │        │        │  │６│  │  │  │  │  │  │  │  │  │  │        │  │  │      │      │
│  │  │            │        │        │  │  │  │  │  │  │  │  │  │  │  │  │        │  │  │      │      │
└─┴─┴──────┴────┴────┴─┴─┴─┴─┴─┴─┴─┴─┴─┴─┴─┴─┴────┴─┴─┴───┴───┘


司法院資訊處製作；財團法人民間司法改革基金會備份。
